【裁判字號】    97,上易,104
【裁判日期】    971230
【裁判案由】    返還所有物
【裁判全文】
臺灣高等法院民事判決                 97年度上易字第104號
上  訴  人  乙○○○
訴訟代理人  許卓敏律師
被  上訴人  甲○○○
上列當事人間請求返還所有物事件，上訴人對於中華民國96年11
月16日臺灣臺北地方法院95年度訴字第10385號第一審判決提起
上訴，本院於97年12月16日言詞辯論終結，判決如下：
    主      文
上訴駁回。
第二審訴訟費用由上訴人負擔。
    事實及理由
一、本件被上訴人起訴主張：緣伊之夫即訴外人李孝祥與上訴人
    訂立房屋租賃契約，承租上訴人所有坐落於台北市○○路15
    3號4樓之房屋（下稱系爭房屋），約定租賃期間自民國（下
    同）94年6月15日至95年6月14日，期間為一年，嗣因系爭房
    屋有漏水之情形，屢經催告上訴人仍不履行修繕義務，伊夫
    李孝祥被迫提前終止租賃契約，並於95年4月21日搬離系爭
    房屋，惟因搬家當日時間緊迫，在未詳察下，而將伊所有如
    原判決附表（下稱附表）1至3之物品，包括伊於TESCO花費
    新台幣（下同）33,680元刷卡購買之西屋下吹式冷氣機（型
    號AL-12SB）及SAMPO右吹式冷氣機（型號AW-D20BR）各1 台
    （下稱系爭物品）均留在原處未及遷出，後伊發現而於95
    年4月24日欲取回該物品時，上訴人已將門換鎖，多次溝通
    ，上訴人均不願返還，致伊迄今無法取回如附表所示之物，
    上訴人明知其所有屋內尚有伊未取走之如附表所示物品，且
    上開物品係伊職業上所必需之器物，而非承租人即訴外人李
    孝祥之物，且依強制執行法第53條第1項第2款之規定亦為禁
    止扣押之物，是上訴人對此並無留置權，顯屬無權占有，為
    此依民法第767條之規定，請求上訴人返還如附表1至3所示
    物品等情，求為命上訴人將如附表1至3所示之物品返還，並
    陳明願供擔保請准為假執行宣告之判決。
二、上訴人則以：
  (一)伊與訴外人李孝祥就系爭房屋訂有租賃契約，然訴外人李孝
    祥自95年1月起即未依約繳納租金，甚而於95年4月間，未對
    伊告知即偷偷搬離系爭房屋，共積欠伊4個月份租金及由伊
    代墊自95年2月至5月份之瓦斯費、自來水費、電費等代墊費
    用，甚且連鎖匙4把均未歸還，為此伊依民法第445條之規定
    ，就訴外人李孝祥遺留於系爭房屋之動產，行使留置權，然
    訴外人李孝祥不僅未出面解決，反而要被上訴人出面取回留
    置物，其請求顯無理由。
  (二)本件租賃契約之當事人為訴外人李孝祥，屋內所遺留之物品
    ，依其占有之外觀而言，當然為訴外人李孝祥所有，被上訴
    人並非租賃契約之當事人，就遺留物品為其所有之主張，自
    應負舉證責任。被上訴人雖主張其從事藝術工作，惟其並未
    提出具體之證明及此方面收入之憑證，亦從未申報關於藝術
    工作之所得，且被上訴人就所遺留之物僅泛稱有雕塑品、模
    具等為其所有，惟均未提出相關購買憑證以實其說。此外，
    依被上訴人提出之TESCO提貨單亦可看出如附表所示之冷氣
    機係由訴外人李孝祥訂立買賣契約，至於資金係何人支付，
    並不會影響其所有權歸屬。其中關於工作服部分，該工作服
    顯非被上訴人之尺寸，依其尺寸而觀之，該工作服應為訴外
    人李孝祥所有，至於其他物品部分，被上訴人則完全未舉證
    為其所有。又訴外人李孝祥於95年4月25日以士林郵局蘭雅
    分局（台北83支局）所寄出之第225號存證信函中亦自承如
    附表所示物品為其所有，是本件被上訴人並非如附表所示物
    品之所有權人，其主張所有物返還請求權自屬無理由。
  (三)依伊之前所聲請訴外人李孝祥之戶籍謄本所示，訴外人李孝
    祥之妻為「李麻子」，而非本件被上訴人「甲○○○」，被
    上訴人應證明其與訴外人李孝祥之關係，其所有之系爭物品
    為何會出現在伊之系爭房屋中，退步言之，被上訴人果為訴
    外人李孝祥之妻，則依民法第1003條之1之規定，被上訴人
    就家庭生活費用，即其與訴外人李孝祥因夫妻共同生活之住
    所所需支出費用之本件租金，亦應負連帶清償之責，故伊對
    其遺留於現場之系爭物品自亦得行使留置權，以維護出租人
    之權益。
  (四)如附表1至3所示之物品業經伊留置有半年之久，而被上訴人
    仍工作如常，若上開物品果為其職業上所必須之物品、器具
    ，則何以被上訴人非但避不出面，更未曾出面協商以取回，
    顯見如附表所示物品對被上訴人而言，非屬缺少即無從為業
    之物品，自非屬強制執行法第53條禁止扣押之物品自明，是
    被上訴人之主張容有誤會，伊自得依法行使法定留置權。
  (五)伊簽訂租賃契約之對象為訴外人李孝祥，對於被上訴人則從
    未謀面，直至上訴人行使留置權後，始出面表示其為所有權
    人，對於上訴人而言實屬意外，故伊自屬善意第三人，民法
    第948條、第934條及96年3月5日修正通過之第928條第2項之
    規定，系爭物品縱確為被上訴人所有，伊仍得善意取得留置
    權，而就如附表所示1至3物品取償云云等情，資為抗辯。
三、原審就被上訴人之請求，為其部分勝訴之判決，判命上訴人
    返還如原判決主文第一項所示物品，而駁回其餘部分之請求
    ，被上訴人就其敗訴部分，未聲明不服，已告確定。上訴人
    就其敗訴部分不服，提起上訴，其上訴聲明為：(一)原判決不
    利於上訴人部分廢棄。(二)上開廢棄部分，被上訴人在第一審
    之訴及假執行之聲請駁回。(三)第一、二審訴訟費用由被上訴
    人負擔；被上訴人答辯聲明為：上訴駁回。
四、本件經依民事訴訟法第463條、第270條之1第1項第3款規定
    ，整理並協議兩造不爭執事項及簡化爭點為：
  (一)兩造不爭執事項：
  1.上訴人係與被上訴人之夫李孝祥簽訂台北市○○路153號4樓
    之租賃契約，租期自94年6月15日至95年6月14日止，每月租
    金2萬元。
  2.被上訴人及其夫李孝祥係於系爭租約期滿前之95年4月間未
    經上訴人之同意而搬離系爭房屋。
  3.李孝祥自95年1月起至95年4月止均未支付租金。
  4.除鋸子2支、補土1包、尺7支、塑膠杯5個、油漆盤1件部分
    有爭執外，上訴人確占有如附表1至3所示之物品。
  (二)兩造爭執事項：
  1.如附表1至3所示之物品係何人所有？
  2.上訴人就系爭房屋租賃契約對訴外人李孝祥所生之債權（包
    括已得請求之損害賠償及租金）為若干？
  3.上訴人得否以系爭房屋租賃契約對訴外人李孝祥之債權，而
    對被上訴人所有而置於系爭房屋之物品行使留置權？
五、茲就兩造爭執事項分別析述如下：
  (一)如附表1至3所示之物品係何人所有？
  1.經查，依上訴人所提出之戶籍謄本，訴外人李孝祥之妻固記
    載為「李麻子」（見原審卷第37頁），惟依被上訴人提出之
    原證2之提貨單及刷卡單（見原審卷第15、16頁）所示，如
    附表3所示之冷氣機係由被上訴人刷卡購買，惟顧客姓名係
    記載「李孝祥」，且送貨地址係記載「台北市○○路153 號
    4樓」，亦即系爭房屋之地址，參以被上訴人於辦理戶籍登
    記時，依法既得冠夫姓，足見被上訴人確係訴外人李孝祥之
    妻，而共同居住於系爭房屋。其次，被上訴人確為藝術創作
    者，且如附表1所示蝴蝶人雕塑作品確為被上訴人所創作，
    此有被上訴人提出之原證11之展覽報導、原證12之個人經歷
    簡介及原證13之蝴蝶人雕塑作品報導附卷可參（見原審卷第
    159至167頁），此外，經原審法院依職權調查訴外人李孝祥
    之財產所得資料，其於94年間曾領取樂彩股份有限公司、虎
    椰製作工作室、在地實驗文化事業有限公司、洋基科技有限
    公司及橘園國際藝術策展股份有限公司之薪資，經原審法院
    向上開公司函詢結果，僅洋基科技有限公司函覆略謂：李孝
    祥曾於94年2月間至該公司任職倉庫管理員（見原審卷第149
    頁），至於在地實驗文化事業有限公司及樂彩股份有限公司
    均函覆略謂：李孝詳未曾於該公司工作（見原審卷第151至
    152頁），是依卷內之資料，尚無從認訴外人李孝祥亦係藝
    術創作者，從而，如附表1所示之蝴蝶人雕塑作品、燈箱作
    品、畫布（20號、0號）及窗簾等藝術作品（見原審卷第84
    至85頁）均為被上訴人所有，應可認定。至於如附表2所示
    之物品，除編號1樹脂雕塑模具（見原審卷第85頁）、編號
    27彩色筆23支（見原審卷第88頁）、編號28亞克力顏料23支
    （見原審卷第88頁）、編號29描圖紙16張（見原審卷第88頁
    ）、編號31美工墊1塊（見原審卷第89頁）、編號32畫筆4支
    、編號33臘筆8支（見原審卷第87頁）、編號34調色盤1張（
    見原審卷第88頁）、編號39鴉嘴筆1支（見原審卷第87 頁）
    、編號42工作板1塊（見原審卷第88頁）、編號46陶板作品1
    件（見原審卷第92頁）、編號47保護膠1罐（見原審卷第88
    頁）、編號50打底劑1罐（見原審卷第90頁）、編號52 工作
    服1件（見原審卷第86頁）、編號53塑陶刀19支（見原審卷
    第88頁）、編號54陶土1包（見原審卷第89頁）等物品，自
    客觀上足認係專供創作藝術所用之工具及原料，自可認係被
    上訴人所有。
  2.上訴人雖辯稱上開工作服之尺寸並非被上訴人之尺寸，應係
    李孝祥所有，且依TESCO 提貨單足見冷氣機係由訴外人李孝
    祥訂立買賣契約云云，惟依卷附照片所示（見原審卷第86頁
    ），上開工作服並非一般日常穿著服裝，而係避免衣服玷污
    而套於外面之服裝，經常為藝術工作者所穿著使用，自難以
    通常之大小尺寸，而推論係李孝祥所有。至於附表3之物品
    ，其中編號1、2之冷氣2台係被上訴人於94年6月8日在TESCO
    所出資購買，此有刷卡單一紙為據（見原審卷第16頁），縱
    依提貨單記載顧客為李孝祥，然實際出資者既為被上訴人，
    且上開冷氣係欲安裝於被上訴人與李孝祥共同居住之系爭房
    屋，系爭房屋復係由李孝祥向上訴人承租，其因而填載顧客
    為李孝祥，實無礙於上開動產所有權歸於被上訴人之認定。
    上訴人復辯稱訴外人李孝祥於95年4月25日以士林郵局蘭雅
    分局（台北83支局）所寄出之第225號存證信函中自承如附
    表1至3所示物品為其所有乙節，經核閱上開存證信函係記載
    「本人與乙○○○租賃之房屋台北市○○路153號4樓，於日
    前搬遷，內有尚未搬遷之物品包括冷氣兩台（西屋、聲寶）
    ，電風扇一台、浴缸一個及個人之藝術作品（雕塑、燈箱）
    ，油畫工具及工具箱一個，本人限乙○○○於一週內與本人
    聯絡相約搬遷事宜」（見原審卷第115頁），由上述內容觀
    之，訴外人李孝祥並未具體表明上開未搬遷物品係何人所有
    ，自難據此有謂上開物品為李孝祥所有，是上訴人所辯不足
    採信。
  (二)上訴人就系爭房屋租賃契約對訴外人李孝祥所生之債權（包
    括已得請求之損害賠償及租金）為若干？
    上訴人於本院受命法官行準備程序時，主張被上訴人之夫李
    孝祥所積欠之租金，於以押租金扣抵後，已無積欠，但其未
    繳之水電瓦斯費3,965元，由其代繳，提出原審法院96年度
    簡上字第500號民事判決影本一件為證，為被上訴人所不爭
    執，是訴外人李孝祥並無積欠上訴人租金，惟上訴人得對李
    孝祥請求返還代繳之水電瓦斯費3,965元，自可認定。
  (三)上訴人得否以系爭房屋租賃契約對訴外人李孝祥之債權，而
    對被上訴人所有而置於系爭房屋之物品行使留置權？
  1.按96年3月28日民法物權編修正前第928條所稱留置權者，係
    債權人占有屬於其債務人之動產，而其債權之發生與該動產
    有牽連關係，且債權已屆清償期而未受清償前，得留置該動
    產之權。是以一般留置權之成立須具備下列要件：(1)須債權
    人占有屬於債務人之動產，(2)須債權之發生與該動產有牽連
    關係，(3)須債權已屆清償期而未受清償，始足當之。次按，
    不動產之出租人，就租賃契約所生之債權，對於承租人之物
    置於該不動產者，有留置權，民法第445條第1項定有明文。
    此為基於租賃關係而規定之特殊留置權，債權人不一定須占
    有留置物，且債權與留置物間亦不須有牽連關係存在，惟須
    為基於租賃契約所生之債權，且所留置之物須為承租人之物
    ，並不包括承租之同居人或因承租人之允許而使用租賃物之
    第三人之物。亦即依上開民法第928條及第455條第1項規定
    得留置債務人或承租人之物者，必須先有債權存在，而該債
    權之發生與該動產有牽連關係，或就債賃契約所生之債權，
    始得依上開規定行使留置權。本件系爭房屋租賃契約之承租
    人即訴外人李孝祥，而李孝祥並未積欠上訴人租金，有如前
    述，雖其尚欠上訴人水電瓦斯代墊款3,965元，然該款項係
    李孝祥積欠自來水公司、電力公司及瓦斯公司而由上訴人代
    為繳納，並非因系爭房屋租賃所生之債權，上訴人自不得以
    該債權行使留置權，留置被上訴人所有前開物品。
  2.末按，所有人對於無權占有或侵奪其所有物者，得請求返還
    之，民法第767條定有明文。查如附表1所示之蝴蝶人雕塑作
    品57件、燈箱作品2件、畫布（20號、0號）各1張及窗簾1件
    、如附表2編號1樹脂雕塑模具1具、編號27彩色筆23支、編
    號28亞克力顏料23支、編號29描圖紙16張、編號31美工墊1
    塊、編號32畫筆4支、編號33臘筆8支、編號34調色盤1張、
    編號39鴉嘴筆1支、編號42工作板1塊、編號46陶板作品1件
    、編號47保護膠1罐、編號50打底劑1罐、編號52工作服1件
    、編號53塑陶刀19支、編號54陶土1包、如附表3編號1、2
    之冷氣機各1台均為被上訴人個人所有之物品，上訴人既無
    占有上開物品之合法權源，被上訴人自得依民法第767條請
    求上訴人返還。
六、從而，被上訴人依民法第767條請求上訴人返還如附表1所示
    之蝴蝶人雕塑作品57件、燈箱作品2件、畫布（20號、0號）
    各1張及窗簾1件、如附表2編號1樹脂雕塑模具1具、編號27
    彩色筆23支、編號28亞克力顏料23支、編號29描圖紙16張、
    編號31美工墊1塊、編號32畫筆4支、編號33臘筆8支、編號
    34調色盤1張、編號39鴉嘴筆1支、編號42工作板1塊、編號
    46陶板作品1件、編號47保護膠1罐、編號50打底劑1罐、編
    號52 工作服1件、編號53塑陶刀19支、編號54陶土1包、如
    附表3編號1、2之冷氣各1台，為有理由，應予准許，原審因
    而為被上訴人勝訴之判決，並無不合。上訴意旨就此部分指
    摘原判決不當，求予廢棄改判，為無理由，應駁回其上訴。
七、本件事證已臻明確，兩造其餘攻擊防禦方法及舉證，經核與
    判決結果均無影響，爰不另予論述，併此敘明。
八、據上論結，本件上訴為無理由，依民事訴訟法第449條第1項
    、第78條，判決如主文。
中    華    民    國    97    年    12    月    30    日
                  民事第三庭
                        審判長法  官  林敬修
                              法  官  張靜女
                              法  官  吳青蓉
正本係照原本作成。
不得上訴。
中    華    民    國    97    年    12    月    30    日
                              書記官  林麗觀


司法院資訊處製作；財團法人民間司法改革基金會備份。
